ACORDAO-COMPLETO-2481024

ACÓRDÃO 10680/2021 ATA 27/2021 - PRIMEIRA CÂMARA

VISTOS, relatados e discutidos estes autos de tomada de contas especial instaurada em razão da não comprovação da regular aplicação de recursos federais repassados mediante convênio,
ACORDAM os Ministros do Tribunal de Contas da União, reunidos em sessão da Primeira Câmara, ante as razões expostas pelo Relator, em:
9.1. julgar irregulares as contas do Centro de Integração da Mulher e dos Desempregados Dalva Campos, condenando-o ao pagamento das quantias abaixo relacionadas, com a incidência dos devidos encargos legais, calculados a partir das datas correspondentes até o efetivo recolhimento, na forma da legislação em vigor, nos termos dos arts. 1°, inciso I, 16, inciso III, alínea "c", 19 e 23, inciso III, da Lei 8.443/1992:
	Valor (R$) 
	Data

	25.000,00
	24/3/2008

	29.134,07
	24/3/2008

	489,36
	4/5/2008

	858,19
	6/2/2009

	1.770,00
	10/2/2009

	5.200,00
	19/5/2009

	19.740,27
	10/2/2009

9.2. fixar o prazo de 15 (quinze) dias, a contar da data da notificação, para que o responsável de que trata o subitem anterior comprove, perante o Tribunal, o recolhimento das referidas quantias aos cofres do Tesouro Nacional, nos termos do art. 23, inciso III, alínea "a", da Lei 8.443/1992 c/c o art. 214, inciso III, alínea "a", do Regimento Interno do TCU (RI/TCU) ;
9.3. aplicar ao responsável abaixo arrolado a pena de multa prevista no art. 57 da Lei 8.443/1992, de acordo com o valor indicado:
	Responsável
	Valor (R$) 

	Centro de Integração da Mulher e dos Desempregados Dalva Campos
	16.000,00

9.4. fixar o prazo de 15 (quinze) dias, a contar da data das notificação, para que o responsável de que trata o subitem anterior comprove, perante o Tribunal (arts. 214, inciso III, alínea "a", e 269 do RI/TCU) , o recolhimento da referida quantia aos cofres do Tesouro Nacional, atualizada, quando paga após seu vencimento, monetariamente, desde a data de prolação deste acórdão até a do efetivo recolhimento, na forma da legislação em vigor;
9.5. autorizar a cobrança judicial das dívidas, caso não atendidas as notificações, nos termos do art. 28, inciso II, da Lei 8.443/1992;
9.6. autorizar, desde já, caso requerido, o parcelamento das dívidas em até 36 (trinta e seis) parcelas mensais e consecutivas, incidindo, sobre cada parcela, os correspondentes acréscimos legais, alertando o responsável de que a falta de pagamento de qualquer parcela importará no vencimento antecipado do saldo devedor, nos termos do art. 26 da Lei 8.443/1992, c/c o art. 217 do Regimento Interno/TCU;
9.7. excluir do rol de responsáveis dos presentes autos o sr. Raimundo Nonato de Sousa Pereira (CPF XXX.421.563-XX) e comunicar a Sra. Maria Elygia Mendes (CPF XXX.875.333-XX) que seu nome não faz parte do rol de responsáveis desta tomada de contas especial;
9.8. dar ciência deste acórdão à Procuradoria da República no Estado do Maranhão, nos termos do art. 16, § 3º, da Lei 8.443/1992.

Tomada de contas especial instaurada em razão de irregularidades na aplicação dos recursos federais repassados por força de convênio celebrado entre o então Ministério do Esporte e o Centro de Integração da Mulher e dos Desempregados Dalva Campos, sediado em São Luís (MA).

Primeira Câmara

Ministério do Esporte (extinta).

3. Interessados/Responsáveis/Recorrentes:
3.1. Interessado: Ministério do Esporte (extinto) (02.961.362/0001-74)
3.2. Responsáveis: Centro de Integração da Mulher e dos Desempregados Dalva Campos (04.307.960/0001-50)
3.3. Centro de Integração da Mulher e dos Desempregados Dalva Campos (04.307.960/0001-50)

13.1. Ministros presentes: Walton Alencar Rodrigues (Presidente), Benjamin Zymler (Relator), Vital do Rêgo e Jorge Oliveira.
13.2. Ministros-Substitutos presentes: Augusto Sherman Cavalcanti e Weder de Oliveira.

CENTRO DE INTEGRACAO DA MULHER E DOS DESEMPREGADOS DALVA CAM

BENJAMIN ZYMLER

Cuidam os autos de tomada de contas especial instaurada em razão de irregularidades na aplicação dos recursos federais repassados por força do Convênio 293/2007, celebrado entre o então Ministério do Esporte e o Centro de Integração da Mulher e dos Desempregados Dalva Campos, sediado em São Luís (MA) .
2.	O convênio, no valor de R$ 327.200,07, sendo R$ 27.200,00 a título de contrapartida, teve por objeto "a manutenção de cinco núcleos de esporte recreativo e de lazer do Programa Esporte e Lazer na Cidade, para atendimento a crianças, adolescentes, jovens, adultos, idosos e pessoas com deficiência com práticas esportivas e de lazer nos municípios de São Luís e Raposa (MA) ", com vigência estipulada para o período de 28/12/2007 a 10/2/2009 (peça 2, p. 4) .
3.	Especificamente, o plano de trabalho previa a execução das seguintes ações (peça 37, p. 15 e 24) :
	Ação 1 - Pagamentos de pessoal (Total: R$ 252.000,00) 
	Função
	Quantidade
	Número de dias
	Total (R$) 

		Coordenador
	1
	240
	12.000,00

		Coordenador de núcleo
	5
	240
	54.000,00

		Bolsistas
	30
	240
	162.000,00

		Professores
	2
	240
	24.000,00

	Ação 2 
	Material de consumo
	29.134,07

	Ação 3 
	Material permanente
	25.000,00

	Ação 4 
	Despesas com palestrantes
	12.096,00

	Ação 5
	Locação de equipamentos 
	8.970,00

4.	Ao analisar os comprovantes de despesas acostados aos autos, a unidade técnica apontou que não estavam justificados dispêndios , no total de R$ 62.451,62 (peça 89) :
	Valor
	Data
	Cheque
	Peça
	Motivo de glosa

	25.000,00
	24/3/2008
	85001
	39, p. 37-38
	Cheque nominal a pessoa diversa da emissora da nota fiscal, que também não foi a contratada. A nota fiscal e o verso do cheque fazem menção ao convênio (peça 39, p. 37-39) .

	29.134,07
	24/3/2008
	85002
	39, p. 40-41
	Cheque nominal a pessoa diversa da contratada e emissora das notas fiscais. As notas fiscais e o verso do cheque fazem menção ao convênio (peça 39, p. 40-45) .

	489,36
	4/5/2008
	850047
	40, p. 93
	Faltam comprovantes ficais e recibos da compra de passagens aéreas (palestrante) , e os cheques foram nominais à convenente, quebrando o nexo causal.

	858,19
	6/2/2009
	850538
	51, p. 6
	
	1.770,00
	10/2/2009
	850544
	37, p. 101/2
	Faltam comprovantes fiscais das despesas de locação dos equipamentos para os eventos.

	5.200,00
	19/5/2009
	850550
	38, p. 4-5
	
5.	Questionou-se também a não aplicação dos recursos previstos a título de contrapartida proporcional aos serviços tidos por executados, no valor de R$ 20.362,64.
6.	Foi, então, promovida a citação do Centro de Integração da Mulher e dos Desempregados Dalva Campos. Na condição de presidente dessa associação, o Sr. Raimundo Nonato de Sousa Pereira também foi arrolado nestes autos, tendo a unidade técnica proposto a sua exclusão do presente feito porque não geriu os recursos em questão.
7.	Não ocorreu a responsabilização da representante da entidade à época dos fatos, sra. Antônia Damiana de Moraes Pereira, de forma a não se criar uma situação em que o exercício de defesa viesse a ser prejudicado. Isso porque ela não foi notificada pelo concedente na fase interna desta tomada de contas especial, o que provocou o transcurso de longo espaço de tempo entre a ocorrência das irregularidades - exercícios de 2007 e 2008 - e a primeira decisão que a incluiria na presente relação processual (despacho proferido em 21/5/2020 que autorizou a citação pelos fatos antes mencionados - peça 91) . 
8.	Dando seguimento ao feito, a unidade técnica assim se manifestou:
"Após ter sido devidamente citada (peças 93 e 94) , de ter solicitado por três vezes prorrogação de prazo para apresentação de suas alegações de defesa e razões de justificativa (peças 95, 97 e 100) , as quais foram autorizadas pelo Ministro-Relator (peça 103) , e de ter solicitado cópia integral do processo (peça 99) , cujo acesso aos autos foi autorizado e devidamente realizado pela representante da entidade (peça 107) , o Centro de Integração da Mulher e dos Desempregados Dalva Campos apresentou suas alegações de defesa (peças 114-118) . ...
O débito, que foi objeto da citação realizada por este Tribunal (peça 93) , teve esta composição, motivos e datas de cobrança:
NÃO RESPONSABILIZAÇÃO DA PESSOA FÍSICA INDICADA NO PARECER FINANCEIRO COMPLEMENTAR
Segundo o parecer financeiro complementar 11/2017/COAFI/CGPCO/DGI/SECEX (peça 73) , a responsável pela execução do convênio foi a Sra. Antônia Damiana de Moraes Pereira (CPF XXX.937.503-XX) , que de fato assinou todos os cheques para pagamento de despesas e atos de gestão diversos durante a vigência do convênio.
Ocorre que, à época devida, a referida senhora não foi notificada pelo concedente na fase interna, tampouco foi citada por este Tribunal na fase externa desta tomada de contas especial. Os fatos ocorridos estão evidenciados por meio de pagamento de despesas e outros atos de gestão nos anos de 2008 e 2009.
Só posteriormente se teve ciência de que a responsável pela entidade Centro de Integração da Mulher e dos Desempregados Dalva Campos, à época da execução do convênio, era de fato a senhora Antônia Damiana de Moraes Pereira, o que, em nome do pleno exercício do direito do contraditório e da ampla defesa, tendo em vista o longo transcurso temporal entre a ocorrência das irregularidades e a instauração da tomada de contas especial, inviabilizou a responsabilização da representante da entidade à época.
Assim é a jurisprudência deste Tribunal, no sentido de que o longo transcurso de tempo entre a ocorrência do fato gerador e a primeira notificação ao interessado compromete sobremaneira o exercício da ampla defesa, do contraditório, da garantia da produção de provas e do devido processo legal por parte do responsável, cabendo dispensar a citação da Sra. Antônia Damiana, já que ela não está arrolada nos autos. Assim são os Acórdão 462/2009-TCU-Plenário, de relatoria do ministro Weder de Oliveira, 1.077/2012, primeira câmara, de relatoria do ministro Augusto Sherman, 1.179/2013, 1ª Câmara, de relatoria do ministro Valmir Campelo e 1.280/2015, da 2ª Câmara, de relatoria do ministro André de Carvalho, entre outros julgados.
Portanto, a responsabilização da senhora Antônia Damiana de Moraes Pereira fica prejudicada pelas razões acima expostas, de forma que se propõe não realizar a citação dela.
Além disso, houve prescrição da pretensão punitiva deste Tribunal em relação à responsável acima citada, tendo em vista o decurso de mais de dez anos desde a data de ocorrência das irregularidades (28/12/2007 a 10/2/2009) .
O Incidente de Uniformização que resultou no Acórdão 1441/2016-TCU-Plenáriolenáio (Relator Ministro Benjamin Zymler) definiu que a prescrição da pretensão punitiva do TCU subordina-se ao prazo geral de prescrição indicado no art. 205 do Código Civil, ou seja, dez anos, cujo prazo conta-se a partir da data de ocorrência da irregularidade, nos termos do art. 189 do Código Civil, interrompendo a prescrição com o ato que ordenar a citação, a audiência ou oitiva, nos termos do art. 202, inciso I, do Código Civil.
EXCLUSÃO DO RESPONSÁVEL DO POLO PASSIVO DESTA TCE
Em primeiro lugar, cabe destacar o equívoco estabelecido na constituição desta tomada de contas especial, fase interna, quando foi identificado como responsável das ocorrências presentes nestes autos, na condição de presidente da associação em destaque, o Sr. Raimundo Nonato de Sousa Pereira. Como bem aponta o despacho à peça 79, o referido senhor apenas assinou o termo de convênio 293/2007 (Siafi 602948) , não tendo este gerido os recursos oriundos deste ajuste.
Subsiste ainda, à peça 2, p. 15, documento encaminhado ao Ministério do Esporte informando sobre a mudança que ocorrera na administração da entidade. A Sra. Damiana de Moraes Pereira foi eleita por aclamação para exercer um mandato de 4 anos que vigoraria de 26/12/2007 à 25/04/2010, ou seja, englobando todo o período de execução do ajuste.
Ademais, todos os cheques da entidade utilizados para pagamentos de despesas, evidenciados nos documentos enviados a este Tribunal a título de prestação de contas (peças 35 a 51) e todos os atos de representação da associação ocorridos no curso da execução do convênio em epígrafe foram assinados pela Sra. Antônia Damiana de Moraes Pereira. 
O parágrafo único do art. 70 da Constituição Federal, que trata da Fiscalização contábil, financeira e orçamentária, área de atuação precípua deste Tribunal, preceitua:
Prestará contas qualquer pessoa física ou jurídica, pública ou privada, que utilize, arrecade, guarde, gerencie ou administre dinheiros, bens e valores públicos ou pelos quais a União responda, ou que, em nome desta, assuma obrigações de natureza pecuniária (grifo nosso) .
Da mesma forma, o artigo 8º da Lei Orgânica do TCU, no capítulo destinado ao julgamento das contas, prevê:
Diante da omissão no dever de prestar contas, da não comprovação da aplicação dos recursos repassados pela União, na forma prevista no inciso VII do art. 5° desta Lei, da ocorrência de desfalque ou desvio de dinheiros, bens ou valores públicos, ou, ainda, da prática de qualquer ato ilegal, ilegítimo ou antieconômico de que resulte dano ao Erário, a autoridade administrativa competente, sob pena de responsabilidade solidária, deverá imediatamente adotar providências com vistas à instauração da tomada de contas especial para apuração dos fatos, identificação dos responsáveis e quantificação do dano (grifos nossos) .
O Sr. Raimundo Nonato de Sousa Pereira não gerenciou ou administrou os recursos do convênio mencionado. Também não praticou qualquer ato ilegal ou ilegítimo, no âmbito do ajuste, de que resultasse dano ao erário, conforme prediz as normas jurídicas acima citadas. Portanto, de fato, o Sr. Raimundo Nonato de Sousa Pereira não poderia figurar nesta relação processual.
Portanto, propõe-se a exclusão do Sr. Raimundo Nonato Sousa Pereira do polo passivo desta relação processual, bem como, a comunicação à representante de seu espólio, Sra. Dalva Helena Campos Pereira da referida exclusão.
DAS ALEGAÇÕES DE DEFESA Do Centro de Integração da Mulher e dos Desempregados Dalva Campos (peças 114-118) 
Preliminarmente, o advogado nomeado pela entidade alega que houve ausência do contraditório e da ampla defesa e requer que o processo seja arquivado (peça 114, p. 1 e 8) .
O advogado cita diversas normas e jurisprudência, como a Súmula Vinculante 3 do STF e o art. 3° da Lei 9.784/99, para justificar sua alegação (peça 114, p. 1-4) .
A seguir, o advogado nomeado para representar a entidade alega que não houve nova citação dos responsáveis após a juntada de informações e documentos pelo Ministério do Esporte (peças 55 - 62) , conforme consta do parecer à peça 84 do Procurador de Contas (peça 114, p. 4-5) .
Além disso, é alegado que a referida citação seria impossível, pois o responsável pelo Centro de Integração da Mulher e dos Desempregados Dalva Campos de São Luís/MA, o senhor Raimundo Nonato Sousa Pereira, veio a óbito em 12/11/2013, antes da sua regular citação, de forma que o processo deve ser arquivado por ausência de pressuposto de desenvolvimento válido e regular (peça 114, p. 5-6) .
Segundo o representante da entidade, o entendimento do TCU é no sentido de que o falecimento do responsável antes da citação na fase interna do processo de Tomada de Contas Especial e a citação tardia dos herdeiros ensejam, diante das circunstâncias do caso, a extinção do processo, sem julgamento de mérito, por ausência de pressuposto para a constituição e desenvolvimento válido e regular do processo, nos termos do art. 71, § 3º, da Lei Complementar n. 102/08 c/c art. 176, III, do Regimento Interno (peça 114, p. 5) .
Por fim, a entidade, por meio de seu advogado, alega que, em conformidade com o art. 6º, inciso I, da IN TCU 71/2012, fica dispensada a instauração da tomada de contas especial nos casos em que o valor do débito atualizado monetariamente seja inferior a R$ 100 mil, salvo determinação em contrário do Tribunal de Contas da União, de forma que requer o arquivamento do processo (peça 114, p. 6-7) 
DA ANÁLISE DAS ALEGAÇÕES DE DEFESA Do Centro de Integração da Mulher e dos Desempregados Dalva Campos
Em relação às duas primeiras questões levantadas pelo defendente, cabe registrar que o Centro de Integração da Mulher e dos Desempregados Dalva Campos de São Luís/MA foi primeiramente citado por meio do Ofício 0154/2015-TCU/SECEX-MA, de 28/1/2015 (peça 19) , devidamente entregue em 22/4/2015 (peça 24) .
A título de defesa, a representante da entidade encaminhou os documentos que compõem a prestação de contas referente ao Convênio 293/2007 (peças 36-51) . A Secex/MA realizou, então, diligências para que o Ministério do Esporte analisasse os documentos apresentados (peças 55-62) . Em resposta (peças 63-81) , o órgão juntou cópia do Parecer Financeiro Complementar 11/2017 (peça 73) em que detalha a análise da documentação e ao final conclui pela glosa parcial das despesas informadas.
Diante do exposto, o Procurador de Contas junto ao TCU se manifestou para que o Centro de Integração da Mulher e dos Desempregados Dalva Campos fosse novamente citado para apresentar alegações de defesa não só em relação à omissão no dever de prestar contas, mas também em relação às irregularidades indicadas pelo órgão concedente no Parecer Financeiro 11/2017 (peça 84) .
A proposta foi acatada pelo Relator e o Centro de Integração da Mulher e dos Desempregados Dalva Campos, em observância aos princípios do contraditório e da ampla defesa, foi novamente citado (peças 93 e 94) , cujas alegações de defesa apresentadas (peças 114-118) estão sendo ora analisadas.
Sobre a alegação de que a referida citação seria impossível de ser realizada em razão da morte do senhor Raimundo Nonato Sousa Pereira antes da sua regular citação, destaca-se que o referido senhor apenas assinou o termo de convênio 293/2007 (Siafi 602948) , não tendo este gerido os recursos oriundos deste ajuste, de forma que será proposta sua exclusão do rol de responsáveis da presente TCE, juntamente com a não citação da Sra. Antônia Damiana de Moraes Pereira, que, por equívoco estabelecido na constituição desta tomada de contas especial, fase interna, teve seu pleno exercício do direito do contraditório e da ampla defesa prejudicado em face do longo transcurso temporal entre a ocorrência das irregularidades e a instauração da tomada de contas especial.
Ademais, cabe salientar que a ocorrência de prejuízo ao direito de defesa de um dos responsáveis solidários não implica necessariamente que tenha ocorrido o mesmo em relação aos outros responsáveis, como é o caso. Além disso, como a solidariedade é um benefício do credor que pode escolher em cobrar a dívidas de todos os solidários ou apenas de um deles, a dispensa da citação da Sra. Antônio não prejudica o seguimento deste processo. Sendo assim, não há que se falar em prejuízo do direito ao contraditório e à ampla defesa no que diz respeito ao Centro de Integração da Mulher e dos Desempregados Dalva Campos de São Luis/MA.
Por fim, sobre a dispensa da instauração da tomada de contas especial prevista no art. 6º, inciso I, da IN TCU 71/2012, alegada pela entidade, salienta-se que o valor do débito atualizado até 1/1/2017, conforme preceitua o art. 6°, parágrafo 3°, inciso I, do referido normativo, é R$ 143.157,14 (peça 130) , ou seja, acima do valor de R$ 100.000,00 alegado pela defesa.
Ademais, a dispensa prevista no dispositivo supracitado somente se aplica aos processos ainda não instaurados e sem citação válida, o que não é o caso da presente TCE.
Dessa forma, o Centro de Integração da Mulher e dos Desempregados Dalva Campos não logrou comprovar a boa e regular aplicação dos recursos, devendo suas contas serem julgadas irregulares, diante das irregularidades apuradas.
DA PETIÇÃO DA SRA. Maria Elygia Mendes (peças 125-127) 
A Sra. Maria Elygia Mendes, vice-presidente do Centro de Integração da Mulher e dos Desempregados Dalva Campos no período de 30/3/2017 a 25/4/2018, apresentou petição a este Tribunal na qual solicita que seus dados sejam desvinculados do presente processo, tendo em vista que não faz mais parte da Diretoria da Entidade em questão (peça 125) .
Ocorre que a Sra. Maria Elygia Mendes, por não ter sido responsável pela gestão dos recursos no período de vigência do Convênio 293/2007, nunca foi arrolada como responsável no presente processo.
Sendo assim, propõe-se que a referida peticionária seja comunicada que seu nome não faz parte do rol de responsáveis da presente TCE.
CONCLUSÃO
Em face da análise promovida na seção "Exame Técnico", verifica-se que o Centro de Integração da Mulher e dos Desempregados Dalva Campos não logrou comprovar a boa e regular aplicação dos recursos recebidos. 
Assim, não havendo elementos para que se possa efetivamente aferir e reconhecer a ocorrência de boa-fé na conduta do responsável pela entidade ou a ocorrência de outros excludentes de culpabilidade, suas contas devem, desde logo, ser julgadas irregulares, nos termos do art. 202, § 6º, do Regimento Interno/TCU, procedendo-se à condenação da entidade em débito, assim como à aplicação da multa prevista no art. 57 da Lei 8.443/1992.
Vale ressaltar que a pretensão punitiva do TCU, conforme Acórdão 1441/2016-TCU-Plenário, que uniformizou a jurisprudência acerca dessa questão, subordina-se ao prazo geral de prescrição indicado no art. 205 do Código Civil, que é de dez anos, contado da data de ocorrência da irregularidade sancionada, nos termos do art. 189 do Código Civil, sendo este prazo interrompido pelo ato que ordenar a citação, a audiência ou a oitiva do responsável. No caso em exame, não ocorreu a prescrição, uma vez que as irregularidades ocorreram nos anos de 2007 a 2009, e o ato que ordenou a primeira citação data de 10/4/2015 (peça 18) .
Conforme analisado anteriormente, propõe-se também a exclusão do Sr. Raimundo Nonato de Sousa Pereira (CPF XXX.421.563-XX) do polo passivo desta relação processual, tendo em vista que o mesmo não geriu os recursos do convênio em epígrafe, bem como, a comunicação da representante do espólio do referido senhor da exclusão mencionada.
Além disso, propõe-se não citar a Sra. Antônia Damiana de Moraes Pereira (CPF XXX.937.503-XX) , uma vez que a responsável não foi notificada pelo concedente na fase interna e não foi citada oportunamente por este Tribunal pelas irregularidades apontadas, conforme examinado na instrução anterior (peça 88) , ficando inviabilizada a sua responsabilização nessa fase processual, em respeito ao princípio do contraditório e da ampla defesa.
PROPOSTA DE ENCAMINHAMENTO
Ante o exposto, submete-se os autos à consideração superior, propondo:
excluir do rol de responsáveis da presente TCE o Sr. Raimundo Nonato de Sousa Pereira (CPF XXX.421.563-XX) ;
rejeitar as alegações de defesa apresentadas pelo Centro de Integração da Mulher e dos Desempregados Dalva Campos (CNPJ 04.307.960/0001-50) ;
julgar irregulares, nos termos dos arts. 1º, inciso I, 16, inciso III, alínea "c", § 2º, da Lei 8.443/1992 c/c os arts. 19 e 23, inciso III, da mesma Lei, e com arts. 1º, inciso I, 209, inciso III, 210 e 214, inciso III, do Regimento Interno/TCU, as contas do Centro de Integração da Mulher e dos Desempregados Dalva Campos (CNPJ 04.307.960/0001-50) , condenando-o ao pagamento das importâncias a seguir especificadas, atualizadas monetariamente e acrescidas dos juros de mora, calculados a partir da data discriminada até a data do efetiva quitação do débito, fixando-lhe o prazo de quinze dias, para que comprove, perante o Tribunal, o recolhimento das referidas quantias aos cofres do Tesouro Nacional, nos termos do art. 23, inciso III, alínea "a", da citada lei;
	Responsável: Centro de Integração da Mulher e dos Desempregados Dalva Campos (CNPJ: 04.307.960/0001-50) , com sede à Rua Clovis Bevilaqua, 60 B, Bairro Cutim Anil, São Luis/MA - CEP: 65.045-210.
	Irregularidade 1: não comprovação da boa e regular aplicação de recursos repassados no âmbito do Convênio 293/2007 (Siafi 602948) , celebrado entre o Ministério do Esporte e o Centro de Integração da Mulher e dos Desempregados Dalva Campos, sediado em São Luís (MA) , tendo por objeto a manutenção de cinco núcleos de esporte recreativo e de lazer do Programa Esporte e Lazer na Cidade, consubstanciada nos motivos expressos na planilha adiante:
	Valor
	Data
	Cheque
	Peça
	Motivo de glosa

	25.000,00
	24/3/2008
	85001
	39, p. 37-38
	Cheque nominal a pessoa diversa da emissora da nota fiscal, que também não foi a contratada.

	29.134,07
	24/3/2008
	85002
	39, p. 40-41
	Cheque nominal a pessoa diversa da contratada e emissora das notas fiscais.

	489,36
	4/5/2008
	850047
	40, p. 93
	Faltam comprovantes ficais e recibos da compra de passagens aéreas (palestrante) e os cheques foram nominais à convenente, quebrando o nexo causal.

	858,19
	6/2/2009
	850538
	51, p. 6
	
	1.770,00
	10/2/2009
	850544
	37, p. 101/2
	Faltam comprovantes fiscais das despesas de locação dos equipamentos para os eventos

	5.200,00
	19/5/2009
	850550
	38, p. 4-5
	
	Evidências: Extratos Bancários (peça 44, p. 12-13; peça 49, p. 71) ; Relação de Pagamentos (peça 44, p. 14-15; peça 49, p. 72-73) ; Parecer Financeiro Complementar 11/2017/COAFI/CGPCO/DGI/SECEX (peça 73) .
Dispositivos violados: arts. 37, caput, e 70, parágrafo único, da Constituição Federal/1988; art. 93 do Decreto-lei 200/1967, art. 66 do Decreto 93.872/1986, art. 20, caput, da IN/STN 1/1997.
Condutas: realizar pagamentos mediante cheques nominais a pessoas outras que não as devidas destinatárias; não apresentar comprovantes das despesas relativas a passagens aéreas.
Nexo causal: a emissão de cheques nominais a pessoas outras que não as devidas destinatárias inibe o nexo causal entre os recursos federais do convênio e as despesas respectivas. E a ausência de nexo causal e de apresentação da documentação comprobatória do gasto impedem a certeza da boa e regular aplicação dos recursos, resultando em dano presumido.
	Culpabilidade: não é possível aferir a boa-fé, por tratar-se de pessoa jurídica.
	Irregularidade 2: não comprovação do aporte da contrapartida pactuada no Convênio 293/2007 (Siafi 602948) , celebrado entre o Ministério do Esporte e o Centro de Integração da Mulher e dos Desempregados Dalva Campos, sediado em São Luís (MA) , tendo por objeto a manutenção de cinco núcleos de esporte recreativo e de lazer do Programa Esporte e Lazer na Cidade.
	Valor (R$) 
	Data Ocorrência

	 20.362,64
	28/12/2007

	Evidências: Parecer Financeiro Complementar 11/2017/COAFI/CGPCO/DGI/SECEX (peça 73) . 
	Dispositivos violados: art. 70, parágrafo único, da Constituição Federal de 1988; art. 93 do Decreto-lei 200, de 25 de fevereiro de 1967; art. 57, parágrafo único, da Portaria Interministerial 127/2008; Cláusula Quarta do Termo de Convênio. 
	Conduta: não comprovar a aplicação dos recursos da contrapartida no objeto do Convênio 293/2007 (Siafi 602948) . 
	Nexo causal: a não comprovação da aplicação dos recursos da contrapartida resulta na utilização indevida dos recursos federais transferidos para substituir as despesas que deveriam ser custeadas com os recursos do convenente, resultando em presunção de prejuízo ao erário. 
	Culpabilidade: não é possível aferir a boa-fé, por tratar-se de pessoa jurídica.
aplicar ao Centro de Integração da Mulher e dos Desempregados Dalva Campos (CNPJ 04.307.960/0001-50) a multa prevista no artigo 57 da Lei 8.443/1992, fixando-lhe o prazo de quinze dias, a contar da notificação, para que comprovar, perante o Tribunal (art. 214, III, a, do Regimento Interno do TCU) , o recolhimento da dívida aos cofres do Tesouro Nacional, atualizada monetariamente desde a data do acórdão proferido por este Tribunal até a do efetivo recolhimento, se pagas após o vencimento, na forma da legislação em vigor;
a) autorizar, desde logo, a cobrança judicial das dívidas, caso não atendida a notificação, na forma do disposto no art. 28, inciso II, da Lei 8.443/1992;
b) autorizar também, desde logo, se requerido, com fundamento no art. 26 da Lei 8.443, de 1992 c/c o art. 217, §§ 1º e 2º do Regimento Interno, o parcelamento das dívidas em até 36 parcelas, incidindo sobre cada parcela, corrigida monetariamente, os correspondentes acréscimos legais fixando-lhe o prazo de quinze dias, a contar do recebimento da notificação, para comprovar perante o Tribunal o recolhimento da primeira parcela, e de trinta dias, a contar da parcela anterior, para comprovar os recolhimentos das demais parcelas, devendo incidir sobre cada valor mensal, atualizado monetariamente, os juros de mora devidos, no caso do débito, na forma prevista na legislação em vigor, alertando os responsáveis de que a falta de comprovação do recolhimento de qualquer parcela importará o vencimento antecipado do saldo devedor, nos termos do § 2º do art. 217 do Regimento Interno deste Tribunal;
c) comunicar a decisão que vier a ser prolatada à representante do espólio do Sr. Raimundo Nonato de Sousa Pereira (CPF XXX.421.563-XX) , à Sra. Dalva Helena Campos Pereira (CPF XXX.937.503-XX) e à Secretaria Especial do Esporte do Ministério da Cidadania;
d) encaminhar cópia do Acórdão que vier a ser prolatado à Procuradoria-Geral da República no Estado do Maranhão, nos termos do § 3º do art. 16 da Lei 8.443/1992 c/c o § 7º do art. 209 do Regimento Interno do TCU, para adoção das medidas cabíveis, informando-lhe que o inteiro teor da decisão pode ser consultado no endereço www.tcu.gov.br/acordaos; 
e) comunicar a Sra. Maria Elygia Mendes (CPF XXX.875.333-XX) que seu nome não faz parte do rol de responsáveis da Tomada de Contas Especial objeto do TC Processo 045.990/2012-3.
9.	O Ministério Público junto ao TCU assim se manifestou:
"À vista dos elementos contidos nos autos, manifestamo-nos de acordo com a proposta da Secex-TCE (peça 131) , sem prejuízo das nossas considerações sobre a aferição da prescrição da pretensão punitiva, adiantando que ela não ocorreu nos presentes autos com base no art. 205 do Código Civil/2002, entendimento do Acórdão 1441/2016-TCU-Plenário adotado pela unidade técnica, e que tampouco ocorreria por aplicação da Lei 9.873/99 (Lei da Prescrição Administrativa) , entendimento defendido pela Procuradora-Geral do MP/TCU no julgamento do TC Processo 032.048/2016-5 - ao qual nos alinhamos a análise realizada neste parecer - em atenção a decisões de ambas as turmas do STF posteriores ao  mencionado Acórdão 1441/2016-TCU-Plenário (1.ª Turma: MS 32.201, DJe-173, 4/8/2017; 2.ª Turma: MS 35.512-AgR, DJe-135, 19/6/2019 e MS 36.067, DJe-234, 28/10/2019) .
Nesse sentido, a Lei 9.873/99 (alterada pela Lei 11.941/09) estabelece prazo de prescrição para o exercício da ação punitiva pela Administração Pública Federal, dispondo ainda sobre o termo inicial e as causas de interrupção da respectiva contagem:
Art. 1o  Prescreve em cinco anos a ação punitiva da Administração Pública Federal, direta e indireta, no exercício do poder de polícia, objetivando apurar infração à legislação em vigor, contados da data da prática do ato ou, no caso de infração permanente ou continuada, do dia em que tiver cessado.
§ 1o  Incide a prescrição no procedimento administrativo paralisado por mais de três anos, pendente de julgamento ou despacho, cujos autos serão arquivados de ofício ou mediante requerimento da parte interessada, sem prejuízo da apuração da responsabilidade funcional decorrente da paralisação, se for o caso.
§ 2o  Quando o fato objeto da ação punitiva da Administração também constituir crime, a prescrição reger-se-á pelo prazo previsto na lei penal.
Art. 2o  Interrompe-se a prescrição da ação punitiva: 
I - pela notificação ou citação do indiciado ou acusado, inclusive por meio de edital; 
II - por qualquer ato inequívoco, que importe apuração do fato;
III - pela decisão condenatória recorrível.
IV - por qualquer ato inequívoco que importe em manifestação expressa de tentativa de solução conciliatória no âmbito interno da administração pública federal.  (grifamos) 
Com efeito, a contagem do prazo prescricional será interrompida e restituída na integralidade sempre que verificada a ocorrência de alguma das hipóteses legais, não havendo vedação legal no sentido de que esse prazo seja interrompido mais de uma vez, como ocorrido no presente caso, haja vista a ocorrência de várias hipóteses interruptivas até o momento, cada qual restituindo a integralidade do prazo prescricional previsto na Lei 9.873/99.
Contextualizando, o período de vigência do convênio foi de 28/12/2007 a 10/2/2009, com prazo final para prestação de contas em 22/5/2009 (peça 2, fls. 27/28) . Diante da omissão do responsável em prestar contas, o órgão concedente adotou diversas ações com o fim de apurar os fatos, podendo-se citar, como exemplo, as medidas constantes nas peças processuais juntadas em 28/12/2009 (peça 2, fl. 39) , em 5/3/2010 (peça 2, fl.52) e em 20/4/2012 (peça 2, fl.59) . A citação dos responsáveis foi autorizada em 29/10/2013 (peça 6) , sendo a convenente notificada em 20/12/2013 (peça 9) . Depois disso, o processo seguiu seu curso normal com diversas outras ações com o fim de apurar os fatos, cabendo-se citar as instruções técnicas juntadas em 10/4/2015 (peça 17) e em 30/3/2017 (peça 59) , e os despachos proferidos pelo Exmo. Relator em 26/8/2019 (peça 85) e em 21/5/2020 (peça 91) .  
Dito isso, nota-se que, além de não ter havido a prescrição decenal da pretensão punitiva prevista no Código Civil de 2002 (conforme demonstrou a unidade técnica) , também não ocorreu a prescrição quinquenal prevista na Lei 9.873/1999. A Administração Pública não demorou mais de cinco anos para cobrar a prestação de contas do gestor responsável, tampouco deixou de movimentar o processo por três anos.  
Assim sendo, à vista dos elementos presentes nos autos, aquiescemos à proposta de encaminhamento defendida pela Secex-TCE (peça 131) em sua integralidade."
É o relatório.

8.1. Leandro Carlos Mendes Bisneto (17.992/OAB-MA), representando Centro de Integração da Mulher e dos Desempregados Dalva Campos.

Procurador Marinus Eduardo De Vries Marsico.

CONVÊNIO. NÃO DEMONSTRAÇÃO DA REGULAR APLICAÇÃO DE PARTE DOS RECURSOS REPASSADOS. CONTAS IRREGULARES. DÉBITO. MULTA.

TOMADA DE CONTAS ESPECIAL (TCE)

Secretaria de Controle Externo de Tomada de Contas Especial (SecexTCE).

Cuidam os autos de tomada de contas especial instaurada em razão de irregularidades na aplicação dos recursos federais repassados por força do Convênio 293/2007, celebrado entre o então Ministério do Esporte e o Centro de Integração da Mulher e dos Desempregados Dalva Campos, sediado em São Luís (MA) .
2.	O convênio, no valor de R$ 327.200,07, sendo R$ 27.200,00 a título de contrapartida, teve por objeto "a manutenção de cinco núcleos de esporte recreativo e de lazer do Programa Esporte e Lazer na Cidade, para atendimento a crianças, adolescentes, jovens, adultos, idosos e pessoas com deficiência com práticas esportivas e de lazer nos municípios de São Luís e Raposa (MA) ", com vigência estipulada para o período de 28/12/2007 a 10/2/2009 (peça 2, p. 4) .
3.	Especificamente, o plano de trabalho previa a execução das seguintes ações (peça 37, p. 15 e 24) :
	Ação 1 - Pagamentos de pessoal (Total: R$ 252.000,00) 
	Função
	Quantidade
	Número de dias
	Total (R$) 

		Coordenador
	1
	240
	12.000,00

		Coordenador de núcleo
	5
	240
	54.000,00

		Bolsistas
	30
	240
	162.000,00

		Professores
	2
	240
	24.000,00

	Ação 2 
	Material de consumo
	29.134,07

	Ação 3 
	Material permanente
	25.000,00

	Ação 4 
	Despesas com palestrantes
	12.096,00

	Ação 5
	Locação de equipamentos 
	8.970,00

4.	Ao analisar os comprovantes de despesas acostados aos autos, a unidade técnica apontou que não estavam justificados dispêndios, no total de R$ 62.451,62 (peça 89) :
	Valor
	Motivo de glosa

	25.000,00
	Cheque nominal a pessoa diversa da emissora da nota fiscal, que também não foi a contratada. A nota fiscal e o verso do cheque fazem menção ao convênio (peça 39, p. 37-39) .

	29.134,07
	Cheque nominal a pessoa diversa da contratada e emissora das notas fiscais. As notas fiscais e o verso do cheque fazem menção ao convênio (peça 39, p. 40-45) .

	489,36
	Faltam comprovantes fiscais e recibos da compra de passagens aéreas (palestrante) , e os cheques foram nominais à convenente, quebrando o nexo causal.

	858,19
	
	1.770,00
	Faltam comprovantes fiscais das despesas de locação dos equipamentos para os eventos.

	5.200,00
	
5.	Questionou-se também a não aplicação dos recursos previstos a título de contrapartida proporcional aos serviços tidos por executados, no valor de R$ 20.362,64.
6.	Foi, então, promovida a citação do Centro de Integração da Mulher e dos Desempregados Dalva Campos. Na condição de presidente dessa associação, o Sr. Raimundo Nonato de Sousa Pereira (falecido) também foi arrolado nestes autos, tendo a unidade técnica proposto a sua exclusão do presente feito porque não geriu os recursos em questão.
7.	Não ocorreu a responsabilização da representante da entidade à época dos fatos, sra. Antônia Damiana de Moraes Pereira, de forma a não se criar uma situação em que o exercício de defesa viesse a ser prejudicado. Isso porque ela não foi notificada pelo concedente na fase interna desta tomada de contas especial e tampouco citada por esta Corte, o que provocou o transcurso de longo período de tempo entre a ocorrência das irregularidades - exercícios de 2007 e 2008 - e a data atual. 
II
8.	O Centro de Integração da Mulher e dos Desempregados Dalva Campos, em essência, argumentou que (peça 114) :
	- a ausência de oportunidade prévia de defesa consiste em violação ao direito à ampla defesa;
	- não cabe a imputação de débito aos gestores da entidade;
	- em razão do reduzido valor do débito, deve ser arquivado o presente processo, nos termos das normas internas do TCU.
9.	Tanto a unidade técnica quanto o Ministério Público junto ao TCU entenderam que essas alegações não merecem prosperar, devendo o responsável ter suas contas julgadas irregulares com a condenação em débito pelos valores impugnados, além de sofrer a sanção prevista no art. 57 da Lei 8.443/1992.
III
10.	Em relação à alegada ausência de contraditório, destaco que, nos termos das normas do TCU, por meio da regular citação foi oportunizada à entidade a ampla possibilidade de defesa. Ademais, a ausência de contraditório e ampla defesa na fase interna da tomada de contas especial não viola o devido processo legal, sendo este respeitado quando, na fase externa, há oportunidade de defesa após a citação válida dos responsáveis (por exemplo Acórdão 2875/2014-TCU-Plenário) 
11.	Quanto à impossibilidade de responsabilização dos então gestores da entidade, registro que eles não foram chamados a se manifestar quanto aos atos ora tratados, de forma que a alegação não guarda relação com a situação atual dos autos.
12.	Finalmente, sobre a dispensa da instauração da tomada de contas especial em razão do baixo valor, prevista no art. 6º, inciso I, da Instrução Normativa TCU 71/2012, salienta-se que a hipótese somente se aplica aos processos ainda não instaurados e sem citação válida, o que não é o caso da presente tomada de contas especial. Outrossim, não se trata de uma imposição cogente ao Tribunal, o qual pode decidir pela continuidade do feito mesmo que o valor questionado esteja abaixo do estabelecido na norma. 
IV
13.	Em relação às despesas impugnadas, acompanho os pareceres precedentes no sentido de que não foi demonstrada a sua regular aplicação.
14.	Já quanto ao valor da contrapartida não aplicada pelo convenente, entendo que cabem algumas considerações.
15.	A não aplicação da contrapartida implica a devolução da parcela dos recursos federais que acabaram por substituir, indevidamente, os recursos do convenente. Com isso, busca-se manter a proporcionalidade de aportes estabelecida no convênio.
16.	O montante devido deve ser obtido da incidência de percentual extraído da relação entre o valor da contrapartida e o total de recursos pactuados no instrumento sobre o valor dos recursos corretamente aplicados (por exemplo, Acórdão 5142/2019-TCU-Primeira Câmara) .
17.	No caso em tela, o percentual de contrapartida é de 8,31% (27.200/327.200,07) . Por sua vez, foi regularmente aplicada a quantia de R$ 237.548,45, correspondente à diferença entre os valores federais repassados e aqueles impugnados (R$ 300.000,07 - R$ 62.451,62) .
18.	Desta forma, para se manter a proporcionalidade entre as verbas originárias do convenente e do concedente, o valor da contrapartida que deveria ter sido aportado é de R$ 19.740,27, os quais devem ser devolvidos ao concedente. Outrossim, os encargos legais devem incidir a partir do fim da vigência do ajuste, uma vez que a contrapartida pode ser aplicada ao longo de sua execução (por exemplo, Acórdão 7837/2016-TCU-Segunda Câmara) .
V
19.	A jurisprudência do TCU é firme no tocante à responsabilidade daqueles que se comprometem pela regular aplicação dos recursos federais recebidos mediante convênio ou instrumentos congêneres. Nesse passo, todo aquele que utiliza ou gerencia recursos públicos, por obrigação constitucional e legal, submete-se ao dever de demonstrar o correto emprego dos valores federais, nos termos dos arts. 70, parágrafo único, e 37, caput, da Constituição de 1988 e do art. 93 do Decreto-Lei 200, de 25 de fevereiro de 1967.
20. Em outras palavras, compete ao responsável demonstrar a correta utilização dos recursos públicos que lhe foram confiados, o que não ocorreu no presente caso ante a ausência de documentação que demonstre o destino dado a parte dos recursos.
21. Dessa forma, em face da ausência de elementos capazes de demonstrar nos autos a boa e regular aplicação dos recursos em questão e de permitir a conclusão pela boa-fé, alinho-me ao encaminhamento sugerido pela unidade técnica e endossado pelo Parquet especializado, no sentido de julgar irregulares as presentes contas com a condenação do responsável pelo valor impugnado.
22. Por fim, tendo em vista a reprovabilidade da conduta do responsável, que deixou de comprovar a regular aplicação dos recursos públicos federais recebidos, infringindo dever legal e constitucional, bem como a magnitude do dano causado, deve ser aplicada, individualmente, a multa prevista no artigo 57 da Lei 8.443/1992, no valor de R$ 16.000,00 (equivalente a cerca de 10% do valor atualizado do débito) .
VI
23.	Diante do exposto, nas partes não conflitantes com este voto, acolho o parecer da unidade técnica e a manifestação do Ministério Público junto ao TCU, os quais incorporo como razões de decidir, e voto por que o Tribunal adote o acórdão que ora submeto à deliberação deste Colegiado.
TCU, Sala das Sessões, em 6 de julho de 2021.
BENJAMIN ZYMLER 
Relator